【裁判字號】    95,上訴,1927
【裁判日期】    951212
【裁判案由】    殺人未遂等
【裁判全文】
臺灣高等法院臺中分院刑事判決        95年度上訴字第1927號
上  訴  人
即  被  告  戊○○
選任辯護人  張崇哲  律師
            江彗鈴  律師
上列上訴人因殺人未遂等案件，不服臺灣彰化地方法院95年度訴
字第328號，中華民國95年6月29日第一審判決（起訴案號：臺灣
彰化地方法院檢察署94年度偵字第6181號，併辦案號：95年度偵
字第1111號），提起上訴，本院判決如下：
    主  文
原判決撤銷。
戊○○未經許可，持有手槍，累犯，處有期徒刑伍年陸月，併科
罰金新臺幣貳拾萬元，罰金如易服勞役，以新臺幣玖佰元即銀圓
參佰元折算壹日；又以加害生命、身體之事，恐嚇他人致生危害
於安全，累犯，處有期徒刑壹年；又連續殺人未遂，累犯，處有
期徒刑捌年。應執行有期徒刑拾參年，併科罰金新臺幣貳拾萬元
，罰金如易服勞役，以新臺幣玖佰元即銀圓參佰元折算壹日。扣
案之制式手槍一枝（槍枝管制編號為0000000000號，
含彈匣參個）及子彈拾陸顆均沒收。
    事  實
一、戊○○前於民國（下同）91年間因違反槍砲彈藥刀械管制條
    例案件，經原審法院判處有期徒刑四月，如易科罰金，以三
    百元折算一日確定，甫於92年7月28日易科罰金執行完畢。
    詎猶不知悔改，明知非經主管機關之許可，不得持有具殺傷
    力之制式手槍、子彈，竟於其弟陳庭寮92年3月3日死亡後之
    某日，在彰化縣彰化市○○里○○路○段435號陳庭寮之房
    間內，取得美國BERETTA廠製950BS型口徑0.25吋制式半自動
    手槍一支（槍枝管制編號為0000000000號，含彈匣三個）及
    口徑0.25吋之制式子彈二十四顆後，即自斯時起未經許可而
    無故持有之。後於94年7月25日晚間，其欲前往臺中市○○
    區○○路二段29號甲○○經營之達興租車行歸還所承租之車
    輛，惟為避免遭對方無端強索額外費用，遂隨身攜帶前開槍
    、彈。其於當日晚間9時30分許到達上揭租車行後，果然因
    租金問題與甲○○發生口角，其竟基於恐嚇之犯意，持前開
    手槍朝地上擊發一顆子彈，並將手槍指向甲○○，而以此加
    害生命、身體之事恐嚇甲○○，致甲○○心生畏怖，而生危
    害於安全。隨後戊○○即快步離開現場，惟身後有人追趕，
    行至加油站前乃再對空鳴發一槍。戊○○離去時，甲○○因
    心有不甘，乃駕駛車牌號碼C4－7992號自用小客車搭載友人
    乙○○、丙○○追逐戊○○，並在臺中市○○區○○路與青
    島路交岔路口，追撞戊○○倒地，戊○○遭此撞擊怒氣油然
    而生，即另萌生殺人之概括犯意，先持前揭手槍朝向已下車
    之甲○○擊發一槍，惟因甲○○見狀及時逃逸而未擊中，戊○○隨即跑至上開車輛左後車門旁，並口出「要把你們打死
    」等語，此時坐於車內後座之乙○○、丙○○見狀十分驚恐
    而背對戊○○欲拉開上鎖之右後車門逃出車外，戊○○復持
    前揭手槍先後朝乙○○、丙○○背部各擊發一顆子彈，致乙○○受有左下肺葉撕裂傷合併血氣胸之傷害，丙○○則受有
    肝臟及右側腎臟子彈貫穿傷、脊椎神經損傷之傷害，戊○○
    隨即招攬計程車逃逸，而後甲○○緊急駕駛上開車輛將乙○○、丙○○送往中國醫藥大學附設醫院急救，二人始倖免於
    死亡。嗣經警獲報到場處理，在上開租車行前扣得口徑0.25
    吋制式彈殼二顆，又在車牌號碼C4－7992號自用小客車內扣
    得口徑0.25吋制式彈殼二顆，另扣得分別自乙○○、丙○○
    體內取出之口徑0.25吋制式彈頭各一顆，其後經警循線於94
    年8月2日下午3時10分許，在彰化縣彰化市○○○路22巷口
    ，逮捕戊○○到案，並扣得前揭制式手槍一支及用餘之制式
    子彈十九顆。
二、案經彰化縣警察局彰化分局報告臺灣彰化地方法院檢察署檢
    察官偵查起訴暨臺灣臺中地方法院檢察署檢察官移送併辦。
    理  由
一、訊據被告戊○○對於上揭未經許可持有制式槍、彈及恐嚇之
    犯行均坦承不諱，惟矢口否認有何殺人未遂之犯行，辯稱：
    伊當時被甲○○開車撞倒後，起身走到甲○○所駕駛之車旁
    ，原本要對該車之輪胎開槍，並沒有殺人的意思，但當時因
    遭不詳人士丟擲木棍攻擊，伊用左手去擋，一瞬間右手就開
    槍，伊有聽到玻璃破掉的聲音，車內只有一個人就說他中槍
    了，不知道為何後來有二人中槍，可能是擊發時有連發之情
    形云云。辯護人則為被告辯護稱：依照被告所述射擊之方向
    ，彈殼不可能跳進車內，彈殼應係事後由他人拾入車內，所
    以不是近距離射擊，足徵被告並沒有殺人之犯意，另證人乙○○、丙○○於警詢、偵查中所證不一，顯不足採信云云。
    經查：
  (一)本件被告所為上揭未經許可持有制式槍、彈及恐嚇之犯行，
    業據被告迭於偵審時坦承不諱，核與證人乙○○、丙○○於
    偵查中及證人張筑於原審審理時證述之情節相符，且有達
    興租賃有限公司契約書一份、被告犯案路線圖一份及查獲照
    片四張附卷可按，此外並有美國BERETTA廠製950BS型口徑
    0.25吋制式半自動手槍一支、口徑0.25吋之制式子彈十六顆
    （原十九顆，後經試射三顆）及案發後在達興租車行外側扣
    得之口徑0.25吋制式彈殼二顆扣案可資佐證。而扣案之槍枝
    、子彈經送請內政部警政署刑事警察局鑑驗結果認：「一、
    送鑑制式手槍一支（槍枝管制編號為0000000000號，含彈匣
    三個），認係美國BERETTA廠製950BS型口徑0.25吋制式半自
    動手槍，槍管內具六條右旋來復線，機械性能良好，可擊發
    同口徑制式子彈，認具殺傷力；二、送鑑制式子彈十九顆，
    認均係口徑0.25吋制式子彈（試射三顆），認具殺傷力。」
    有該局94年8月23日日刑鑑字第0940119263號槍彈鑑定書可
    憑，則上開扣案之槍械、彈藥確實均具有殺傷力無訛，是以
    被告此部分之自白應與事實相符，本案此部分事證已臻明確
    。
  (二)被告雖矢口否認上開殺人未遂之犯行，惟證人乙○○因遭槍
    擊而受有左下肺葉撕裂傷合併血氣胸之傷害，證人丙○○則
    受有肝臟及右側腎臟子彈貫穿傷、脊椎神經損傷之傷害，有
    中國醫藥大學附設醫院出具之乙○○、丙○○診斷證明書各
    一份及同上醫院以95年2月2日院管檔字第0950200391號函所
    附之乙○○、丙○○病歷資料在卷可按，並有自乙○○、丙○○體內取出之口徑0.25吋制式彈頭各一顆、在車牌號碼C4
    －7992號自用小客車內扣得之口徑0.25吋制式彈殼二顆扣案
    足資佐證，而上開制式彈殼、彈頭經送請內政部警政署刑事
    警察局鑑驗比對後，認係由同一槍枝所擊發之情，亦有該局
    94年8月8日刑鑑字第0940116185號槍彈鑑定書附卷可憑，被
    告雖辯稱當時係誤擊且子彈連發云云，原審選任辯護人亦為
    其辯稱彈殼應係他人拾入車內，被告並非近距離射擊云云。
    惟被告於原審審理時已自承於案發時、地在上開車輛左後車
    門附近開槍等語（見原審卷第100頁），核與證人乙○○於
    偵查中所述：「‧‧戊○○跑到車門旁邊時槍管就朝甲○○
    開一槍，沒有打到，之後戊○○看到我跟丙○○還坐在車裡
    ，因為當時我們車門鎖住打不開，他就朝車子左後車窗開二
    槍‧‧」等語，證人丙○○於偵查中證述：「‧‧戊○○就
    直接跑到左後車門邊口出台語『要把你打死』他就開二槍‧
    ‧」等語（見偵字第6181號卷第47、48頁），互核均相符，
    復參諸其射擊後之彈殼係在該車內為警扣得，顯見案發時被
    告係立於距離該左後車門極近之位置進行射擊，以致擊發後
    之彈殼彈入車內，辯護人空以前詞置辯，實乏所據，尚難採
    信；又被告所持有之前揭手槍乃半自動手槍，根本不具連發
    功能，除非連續扣擊扳機，否則實無可能連續擊發二顆子彈
    ，再徵諸證人乙○○、丙○○當時處於驚恐之狀態，均背對
    被告而欲拉開上鎖之右後車門逃出車外，被告所擊發之二顆
    子彈猶能準確命中乙○○、丙○○背部，足認係被告蓄意瞄
    準後射擊所造成，是被告以誤擊置辯，實屬事後卸責之詞，
    同不足採。綜上，被告明知其持有之制式手槍及子彈具有殺
    傷力，仍持之朝他人射擊，足以剝奪他人之生命，竟仍先後
    持向甲○○、乙○○、丙○○射擊，則其具有殺人犯意，當
    屬無訛。
  (三)又按證人之陳述有部分前後不符，或相互間有所歧異時，究
    竟何者為可採，法院仍得本其自由心證予以斟酌，非謂一有
    不符或矛盾，即應認其全部均為不可採信（最高法院74年臺
    上字第1599號判例參照）。查證人乙○○於偵查中證稱：「
    ‧‧之後甲○○就開車追他，後座坐我跟丙○○，我坐右後
    方，丙○○坐左後方，之後甲○○的左車頭撞到戊○○的左
    腳，戊○○倒在引擎蓋上，之後爬起來戊○○拿槍出來，甲○○就往後跑，戊○○跑到車門旁邊時槍管就朝甲○○開一
    槍，沒有打到，之後戊○○看到我跟丙○○還坐在車裡，因
    為當時我們車門鎖住打不開，他就朝車子左後車窗開二槍，
    第一槍先打到我，當時我背朝左後車窗，面朝右後車門，要
    開車門就被他打到左後肩，子彈卡在背部，之後他又朝丙○○開第二槍‧‧」等語，證人丙○○於偵查中證稱：「‧‧
    甲○○就開車追他，後座坐我跟乙○○，我坐左後方，乙○○坐右後方，之後甲○○的車頭撞到戊○○，撞到哪裡我不
    清楚，戊○○倒在引擎蓋上後又倒在地上，甲○○撞到他之
    後就馬上跑開，因為他怕戊○○朝他開槍，戊○○倒地之後
    有站起來拿槍，當時甲○○已經跑到很遠了，印象中戊○○
    沒有朝甲○○開槍，也沒有對空、對地或對輪胎開槍，戊○○就直接跑到左後車門邊口出台語『要把你打死』他就開二
    槍，第一槍打到乙○○的背部，左後車窗因此破裂，之後他
    又朝我開第二槍，我當時因為害怕轉頭，被他打到頸部脊椎
    ‧‧」等語（見偵字第6181號卷第47、48頁），渠二人所證
    ，僅關於被告是否曾向甲○○擊發一槍乙節，有所不一，其
    餘則均屬一致。本院審酌證人丙○○當時因坐於左後側，距
    離持槍之被告較近，而處於十分恐懼之狀態，之後遭被告槍
    擊所受傷害又較證人乙○○嚴重等情，認其此部分證述應係
    記憶不清所致，故應以證人乙○○所證被告當時確曾向甲○○擊發一槍之情為可採。再證人甲○○雖曾於警詢中陳稱：
    「‧‧我就開C4－7992車跟二個朋友（丙○○、乙○○）追
    到崇德路、青島路口開車撞他，他倒地起來拿槍就比我一下
    ，我往車後跑去，他拿槍卡彈，他調整好之後就往C4－7992
    從左後車門開槍‧‧」等語（見彰警分刑字第0940012987號
    卷第13頁），惟被告迭於偵審中陳述共擊發五槍，被告並於
    原審供稱：「我當時在店門口開了一槍，加油站那邊又開了
    一槍。後來他們用車子撞我，我有先對空鳴槍一槍，後來又
    開了一槍，最後槍枝走火又開了一槍，共五槍」等語（見原
    審卷第76頁），復參酌證人乙○○於偵查中所證：「‧‧戊○○倒在引擎蓋上，之後爬起來戊○○拿槍出來，甲○○就
    往後跑，戊○○跑到車門旁邊時槍管就朝甲○○開一槍，沒
    有打到，之後戊○○看到我跟丙○○還坐在車裡，因為當時
    我們車門鎖住打不開，他就朝車子左後車窗開二槍‧‧」等
    語（見偵字第6181號卷第47頁），足見證人甲○○係於撞及
    被告後，見被告拿槍向其比了一下，恐遭被告槍擊，乃即時
    下車往車後跑走，因背對著被告，且被告未擊中甲○○，故
    誤認被告係卡彈，是應以坐於車內之證人乙○○所證較為真
    實可信，又被告辯稱於遭汽車撞倒起身後對空鳴槍暨槍枝走
    火云云，均屬飾卸之詞，業如前述，所辯委無足取。
  (四)綜上所述，本件事證已臻明確，被告上揭未經許可持有制式
    槍、彈、恐嚇及殺人未遂之犯行，均堪認定。
二、按被告行為後，刑法及刑法施行法業於94年2月2日總統令公
    布修正，於95年7月1日施行，參酌最高法院95年5月23日刑
    事庭第八次會議決議，修正後刑法第2條第1項之規定，係規
    範行為後法律變更所生新舊法律比較適用之準據法，於新刑
    法施行後，應適用修正後刑法第2條第1項之規定，為「從舊
    從輕」之比較。另於比較時應就罪刑有關之共犯、未遂犯、
    想像競合犯、牽連犯、連續犯、結合犯，以及累犯加重、自
    首減輕暨其他法定加減原因（如身分加減）與加減比例等一
    切情形，本於統一性及整體性原則，綜其全部罪刑之結果而
    為比較。本案涉及法律變更之部分，比較如下：
  (一)被告行為後，刑法業已刪除第56條連續犯之規定，此刪除雖
    非犯罪構成要件之變更，但顯已影響行為人刑罰之法律效果
    ，自屬法律有變更，依修正後刑法第2條第1項規定，比較新
    、舊法結果，仍應適用舊法論以連續犯，較有利於被告。
  (二)有關想像競合犯之規定，修正後刑法第55條除規定「從一重
    處斷」外，並增列但書：「但不得科以較輕罪名所定最輕本
    刑以下之刑」，該但書之規定，係科刑之限制，為法理之明
    文化，非屬法律之變更，自無庸依修正後刑法第2條第1項之
    規定為新舊法比較適用。
  (三)關於被告所犯殺人未遂罪，修正前刑法第25條第2項規定：
    「未遂犯之處罰，以有特別規定者，為限。」第26條前段規
    定：「未遂犯之處罰，得按既遂犯之刑減輕之。」而修正後
    刑法第25條第2項規定：「未遂犯之處罰，以有特別規定者
    為限，並得按既遂犯之刑減輕之。」比較結果，修正後之刑
    法並非較有利於被告。
  (四)修正前刑法第47條關於累犯之規定，業已修正，惟本件被告
    不論依修正前之刑法第47條，抑或修正後之刑法第47條第1
    項，均構成累犯，對被告而言並無有利或不利之情形，不生
    任何影響，應依刑法第2條第1項前段，適用修正前刑法之規
    定。
  (五)依被告行為時即修正前刑法第33條第5款規定，罰金最低額
    為銀元1元，依現行法規所定貨幣單位折算新臺幣條例第2條
    折算為新臺幣之結果，前揭未經許可持有手槍罪其法定刑應
    併科銀元一元即新臺幣三元以上、新臺幣一千萬元以下罰金
    ，上開未經許可持有子彈罪其法定刑應併科銀元一元即新臺
    幣三元以上、新臺幣三百萬元以下罰金；惟修正後刑法第33
    條第5款就罰金刑規定為「新臺幣一千元以上，以百元計算
    之」，顯已將罰金刑之最低額提高為新臺幣一千元以上。經
    比較上述新舊法，認適用被告行為時之前揭舊法規定，對被
    告較為有利。
  (六)修正前刑法第42條第2項前段規定：「易服勞役以一元以上
    三元以下折算一日」，又據修正前罰金罰鍰提高標準條例第
    2條前段規定，就其原定數額提高為一百倍折算一日，則本
    件被告行為時之易服勞役折算標準，應以銀元三百元折算一
    日，即新臺幣九百元折算一日；惟95年7月1日修正公布施行
    之刑法第42條第3項前段規定：「易服勞役以新臺幣一千元
    、二千元或三千元折算一日」，是以，比較修正前後之易服
    勞役折算標準，以修正後之規定，較有利於被告，則依刑法
    第2條第1項後段規定，適用修正後刑法第42條第3項前段規
    定，定罰金易服勞役之折算標準。
  (七)修正前刑法第51條規定：「數罪併罰，分別宣告其罪之刑，
    依左列各款定其應執行者：」其中第5款規定：「宣告多數
    有期徒刑者，於各刑中之最長期以上，各刑合併之刑期以下
    ，定其刑期。但不得逾二十年。」修正後刑法第51條第5款
    規定：「宣告多數有期徒刑者，於各刑中之最長期以上，各
    刑合併之刑期以下，定其刑期。但不得逾三十年。」比較結
    果，修正後刑法並非較有利於行為人。
  (八)本案涉及法律變更之部分經上開比較新舊刑法之規定，以修
    正前刑法有利於被告，依修正後刑法第2條第1項前段規定，
    自應適用最有利於被告之修正前刑法。
  (九)從刑附屬於主刑，除法律有特別規定者外，依主刑所適用之
    法律（最高法院95年5月23日第八次刑事庭會議決議第1點第
    5 項參照）。本件主刑部分，經綜合比較之結果，認應依刑
    法第2條第1項前段規定，適用被告行為時之法律，有關於沒
    收之從刑規定，自亦應適用修正前刑法第38條之規定。
三、核被告所為，係犯槍砲彈藥刀械管制條例第7條第4項之未經
    許可持有手槍罪、同條例第12條第4項之未經許可持有子彈
    罪、刑法第305條之恐嚇罪及同法第271條第2項、第1項之殺
    人未遂罪。被告以一持有行為同時持有上開手槍一支及子彈
    二十四顆，觸犯構成要件相異之罪名，為想像競合犯，應依
    刑法第55條之規定，從一較重之槍砲彈藥刀械管制條例第7
    條第4項之未經許可持有手槍罪處斷。被告先後三次開槍殺
    人未遂犯行，均時間緊接，犯罪構成要件相同，顯係基於概
    括犯意反覆為之，為連續犯，應依修正前刑法第56條之規定
    論以一罪，又殺人罪之法定刑為死刑及無期徒刑部分，依法
    不得加重，故僅就法定刑為有期徒刑之部分加重其刑。至被
    告所犯上述未經許可持有手槍罪及恐嚇、殺人未遂罪之間，
    原持有槍彈之初，僅係為自保防身，嗣因與甲○○發生租車
    糾紛，始另萌恐嚇及殺人犯意，是其就上開三犯行間，犯意
    各別，行為互殊，應予分論併罰。另被告已著手於殺人行為
    而未達既遂程度，為未遂犯，爰依刑法第26條前段之規定，
    按既遂犯之刑度減輕其刑。查被告前於91年間因違反槍砲彈
    藥刀械管制條例案件，經原法院判處有期徒刑四月，如易科
    罰金，以三百元折算一日確定，甫於92年7月28日易科罰金
    執行完畢等情，有臺灣高等法院被告全國前案紀錄表一份在
    卷可稽，茲於受有期徒刑執行完畢後五年內，再犯本件有期
    徒刑以上刑之三罪，均應論以累犯，並依法加重其刑（惟所
    犯殺人罪之法定刑為死刑及無期徒刑部分，依法不得加重，
    僅就法定刑為有期徒刑部分加重其刑），且就殺人未遂罪之
    部分應先加後減。原審對被告論科，固非無見，惟未及為新
    舊法之比較適用，尚有未合，被告上訴意旨謂偵查中檢察官
    傳訊證人乙○○、丙○○作證時，被告並未在場，有礙其對
    質詰問權之行使，且甲○○等人既猶能持棍棒圍毆追打、駕
    車追撞，足見其等並未因而心生畏懼，且安全未受危害云云
    ，然本件於本院審理時業已使被告就證人丙○○部分為詰問
    ，證人乙○○部分則經被告捨棄，對被告詰問權之保障，不
    可謂為不周，再被告於租車行門口擊發一槍，藉以震懾、嚇
    阻甲○○等人，使其等改以駕車追逐，足見業使其等心生畏
    懼，是被告上訴指摘原判決不當之處，均無理由，惟原判決
    既有前述可議，即屬無可維持，仍應由本院予以撤銷改判，
    爰審酌被告前即有違反槍砲彈藥刀械管制條例之前科，不思
    悔改，再次持有具有殺傷力之制式槍、彈，影響社會治安匪
    淺，復僅因細故即持之犯下本件恐嚇及殺人未遂之犯行，惡
    性非輕，及其犯後雖坦承持有槍枝、子彈及恐嚇之犯行，惟
    對於殺人未遂之部分則矢口否認，顯然欠缺悔意，態度不佳
    等一切情狀，分別量處如主文第二項所示之刑，並定其應執
    行之刑，及就併科罰金部分諭知易服勞役之折算標準，以資
    懲儆。扣案之美國BERETTA廠製950BS型口徑0.25吋制式半自
    動手槍一支（槍枝管制編號為0000000000號，含彈匣三個）
    及口徑0.25吋之制式子彈十六顆，均係違禁物，不問屬於被
    告所有與否，均應依修正前刑法第38條第1項第1款之規定，
    併予宣告沒收。至其餘扣案之制式彈殼七顆、制式彈頭五顆
    ，均已不具子彈之效用，且不具殺傷力，本院因認該等扣案
    物均無宣告沒收之必要，故均不為沒收之諭知，附此敘明。
四、據上論斷，應依刑事訴訟法第369條第1項前段、第364條、
    第299條第1項前段，槍砲彈藥刀械管制條例第7條第4項、第
    12條第4項，刑法第2條第1項前段、第11條前段、第271條第
    1項、第2項、第305條、修正前刑法第56條、第55條、第26
    條前段、第47條、第42條第2項、第51條第5款、第38條第1
    項第1款，現行法規所定貨幣單位折算新臺幣條例第2條，修
    正前罰金罰鍰提高標準條例第1條前段、第2條，判決如主文
    。
本案經檢察官丁○○到庭執行職務。
中    華    民    國    95    年    12    月    12    日
               刑事刑四庭  審判長法  官  洪  耀  宗
                                 法  官  劉  登  俊
                                 法  官  陳  欣  安
上列正本證明與原本無異。
恐嚇部分，不得上訴，其餘得上訴。
如不服本判決應於收受送達後十日內向本院提出上訴書狀，其未
敘述上訴之理由者並得於提起上訴後十日內向本院補提理由書（
均須按他造當事人之人數附繕本）。
                                 書記官  阮  正  枝
中    華    民    國    95    年    12    月    13    日
附錄：
槍砲彈藥刀械管制條例第7條第4項
未經許可，持有、寄藏或意圖販賣而陳列第一項所列槍砲、彈藥
者，處五年以上有期徒刑，併科新台幣一千萬元以下罰金。
槍砲彈藥刀械管制條例第12條第4項
未經許可，持有、寄藏或意圖販賣而陳列子彈者，處五年以下有
期徒刑，併科新台幣三百萬元以下罰金。
刑法第271條第1項、第2項
殺人者，處死刑、無期徒刑或十年以上有期徒刑。
前項之未遂犯罰之。
刑法第305條
以加害生命、身體、自由、名譽、財產之事，恐嚇他人致生危害
於安全者，處二年以下有期徒刑、拘役或三百元以下罰金。
                                                      Ａ


司法院資訊處製作；財團法人民間司法改革基金會備份。
